【裁判字號】    97,易緝,146
【裁判日期】    980422
【裁判案由】    詐欺
【裁判全文】
臺灣板橋地方法院刑事判決             97年度易緝字第146號
公  訴  人  臺灣板橋地方法院檢察署檢察官
被      告  丙○○
上列被告因詐欺案件，經檢察官提起公訴（九十六年度偵緝字第
三二一一號、第三二一二號），本院判決如下：
    主  文
丙○○意圖為自己不法之所有，以詐術使人將本人之物交付，處
有期徒刑肆月，如易科罰金，以銀元佰元即新台幣玖佰元折算
壹日。
其餘被訴部分無罪。
    事  實
一、丙○○明知並無資力，竟意圖不法之所有，於民國九十三年
    三月十八日（起訴書誤植為九十二年），以其所經營之萬豪
    旅行社有限公司（下稱萬豪旅行社）擬向航空公司包機，現
    金不足，急需周轉為由，在臺北市○○區○○路一九０號四
    樓丁○○、甲○○夫妻住處，向甲○○借款日幣五百萬元，
    承諾週轉數日即會還款，並簽發票載發票人為盧景福（已另
    由臺灣板橋地方法院檢察署檢察官為不起訴處分），面額新
    台幣（以下未標明幣別者，均指新台幣）九十萬元，發票日
    分別為九十三年三月二十六日及同月三十日之支票二紙交付
    甲○○以資取信，使丁○○、甲○○二人陷於錯誤，由甲○○交付現金日幣五百萬元予丙○○，詎前開支票二紙於期日
    屆至後，提示不獲兌現，而萬豪旅行社已關閉，丙○○避不
    見面，丁○○、甲○○始知受騙。
二、案經被害人丁○○、甲○○訴請臺灣板橋地方法院檢察署檢
    察官偵查起訴。
    理  由
壹、程序部分
一、按被告以外之人於審判外之陳述，雖不符刑事訴訟法第一百
    五十五條之一至第一百五十九條之四之規定，而經當事人於
    審判程序同意作為證據，法院審酌該言詞陳述或書面陳述作
    成時之情況，認為適當者，亦得為證據；當事人、代理人或
    辯護人於法院調查證據時，知有刑事訴訟法第一百五十九條
    第一項不得為證據之情形，而未於言詞辯論終結前聲明異議
    者，視為有前項之同意，刑事訴訟法第一百五十九條之一、
    第一百五十九條之五第一項、第二項分有明文。經查，本判
    決下列所引用之被告以外之人於審判外之陳述（包括書證）
    ，檢察官、被告於本院言詞辯論終結前均未聲明異議，本院
    審酌上開證據資料製作時之情況，尚無違法不當及證明力明
    顯過低之瑕疵，亦認為以之作為證據應屬適當，揆諸前開規
    定，認前揭證據資料有證據能力。
貳、實體部分：
一、有罪部分：
  (一)訊據被告丙○○坦承向丁○○、甲○○夫妻借款，迄未償還
    等情，惟矢口否認有何詐欺犯行，辯稱：伊與告訴人丁○○
    、甲○○夫妻都已經認識很多年，伊經營旅行社的期間，一
    直受丁○○之資助，當時有包到北海道的包機業務，但是Ｓ
    ＡＲＳ風暴期間，資金缺口很大，就再向丁○○借錢，經由
    丁○○同意，去丁○○家中向甲○○拿了日幣五百萬元，當
    時日幣五百萬元折合約壹佰柒拾萬元或是壹佰捌拾萬元，故
    簽發兩張發票人為盧景福的支票給甲○○，因為與丁○○、
    甲○○長時間有借貸關係，所以有補一些利息給甲○○等語
    。惟查，上揭犯罪事實，業據告訴人丁○○、甲○○指訴
    綦詳，且證人即告訴人丁○○於本院審理時證述：伊妻甲○○交給被告日幣五百萬元的時候，是在ＳＡＲＳ疫情尾聲，
    旅行社大約可以翻身的時候，伊與被告兩三天就會碰面一次
    ，被告會告訴伊要包機出團，但不知道被告是包哪個航道或
    是哪個航空公司的班機，但只要保證金夠，就一定可以包機
    ，被告把飛機包下來之後，其他旅行社就要跟被告買票，被
    告就可以賺一些利潤，伊完全信任被告有這個業務上的能力
    等語。依告訴人丁○○之證詞，告訴人丁○○、甲○○夫妻
    完全相信被告業務上所敘述之事項，且告訴人丁○○復認因
    ＳＡＲＳ疫情已近尾聲，被告亦有包機出團之可能，被告即
    以此契機，而使告訴人丁○○、甲○○陷於錯誤，願借款予
    被告，由其妻甲○○交付日幣五百萬元予被告，以供被告向
    航空公司繳納包機之款項。然依被告所提出票載發票人為
    盧景福，受款人為華信航空公司，面額合計一千三百五十二
    萬七千元之支票十七紙，係由久鼎旅行社承包華信航空公司
    北海道包機之部分機位，依華信航空公司規定，需於每航班
    出發前一週兌現開立之支票，而上開十七紙支票，第一張票
    載發票日為九十三年三月二十四日，票面金額為八十四萬元
    ，以被告向告訴人借得之日幣五百萬元（折合新台幣為一百
    五十萬元以上），已足夠支付第一期包機款項，但被告取得
    上開借得之款項後，並未如其所言供其支付包機款項，並任
    令上開十七紙支票退票，有華信航空公司九十八年二月二日
    （九八）信財營發字第三號函及支票影本十七紙在卷可參。
    更且，被告和告訴人丁○○原本兩三天即可見一次面，但在
    被告向告訴人二人取得最後一筆款項即上開日幣五百萬元後
    ，隨即避不見面，被告為自己不法所有之意圖至為明顯。故
    被告前開辯解，核係事後卸責之詞，委不足採，其詐欺犯行
    洵堪認定，應予依法論科。
  (二)被告行為後，刑法及其施行法業於九十五年七月一日修正施
    行，關於新舊法律變更之比較適用，原則上應就罪刑有關之
    共犯、未遂犯、想像競合犯、牽連犯、連續犯、結合犯，以
    及累犯加重、自首減輕暨其他法定加減原因（如身分加減）
    與加減例等一切情形，綜其全部罪刑之結果而為比較（最高
    法院九十五年第八次刑事庭會議決議參照）。經查：就刑
    法第三十三條第五款部分言之，本案被告所犯刑法第三百三
    十九條第一項本身雖未修正，但在此次刑法及其施行法修正
    之前，依罰金罰鍰提高標準條例第一條前段之規定，其罰金
    部分之法定刑度為「銀元一千元（即新臺幣三萬元）以下，
    銀元一元（即新臺幣三十元）以上」，嗣因刑法施行法第一
    之一條已增訂：「中華民國九十四年一月七日刑法修正施行
    後，刑法分則所定罰金之貨幣單位為新臺幣；九十四年一月
    七日刑法修正時，刑法分則編未修正之條文定有罰金者，自
    九十四年一月七日刑法修正施行後，就其所定數額提高為三
    十倍，但七十二年六月二十六日至九十四年一月七日新增或
    修正之條文，就其所定數額提高為三倍」，此規定因屬前揭
    罰金罰鍰提高標準條例第一條但書所稱之「法律已依一定比
    率規定罰金或罰鍰之數額或倍數」，自應優先適用，另修正
    後刑法第三十三條第五款亦已將罰金刑調整為新臺幣一千元
    以上，以百元計算，故依前述標準換算後，本條項罰金刑度
    部分已變更為「新臺幣三萬元以下，新臺幣一千元以上」，
    經比較前後規定之刑度，應以修正前之規定對被告較為有利
    ；就易科罰金之折算標準部分，如依修正前刑法第四十一
    條第一項及修正前罰金罰鍰提高標準條例第二條之規定，應
    以銀元三百元即新臺幣九百元折算一日，惟若依修正後刑法
    第四十一條第一項前段（原罰金罰鍰提高標準條例第二條已
    同時刪除）之規定，應以新臺幣一千元、二千元或三千元折
    算一日，二者相較之下，應以修正前之規定較有利於被告。
    經綜合比較前述各項法律變更之結果後，本案因修正後之規
    定並未對被告更為有利，依據刑法第二條第一項前段，應一
    體適用修正前刑法及修正前罰金罰鍰提高標準條例之規定，
    合先敘明。
  (三)核被告所為，係犯刑法第三百三十九條第一項之詐欺取財罪
    。新法第五十七條之規定，為法院就刑之裁量審認標準見解
    之明文化，非屬法律之變更，此有前揭最高法院九十五年五
    月二十三日第八次刑事庭會議決議第六點第(一)小點可資參照
    ，自無新舊法比較之問題，應直接適用修正後之規定。爰審
    酌被告並無前科，有臺灣高等法院被告前案紀錄表一份在卷
    可按，素行尚可，其犯罪之動機、目的、手段，對於被害人
    所生之損害計達百萬元，金額不斐，並未與被害人達成和解
    ，暨其犯罪後逃匿多年之犯後態度等一切情狀，量處如主文
    所示之刑，併諭知易科罰金之折算標準，以示懲儆。又被告
    之犯罪時間固在九十六年四月二十四日前，然被告在臺灣板
    橋地方法院檢察署檢察官偵查中傳拘未到，經臺灣板橋地方
    法院檢察署檢察官分別於九十三年九月十六日以乙○博儉緝
    字第三五四０號、九十三年十月二十日以乙○博儉緝字第四
    ０二七號發布通緝，至九十六年十一月二十日為臺北縣政府
    警察局刑事警察局大隊緝獲，不符中華民國九十六年罪犯減
    刑條例所定之減刑要件，不予減刑，併予敘明。
二、無罪部分：
  (一)公訴意旨略以：被告意圖不法之所有，於九十一年七、八月
    間，在臺北市○○區○○路一九０號四樓告訴人丁○○住處
    ，邀請丁○○投資萬豪旅行社與中華航空股份有限公司（下
    簡稱中華航空）間臺北及北海道間及臺北、佬沃航線之包機
    業務，佯稱半年左右即可回本，如丁○○願代墊萬豪旅行社
    與中華航空簽約之保證金六百萬元，將可分得百分之二十到
    二十五之紅利，使丁○○陷於錯誤，而匯款六百萬元至萬豪
    旅行社之帳戶。被告並於九十二年二月以獲利所需時日較原
    本預估之時程長為由，簽發十二紙以萬豪旅行社為發票人之
    支票，每紙面額七十一萬元予丁○○，以延後丁○○回收款
    項時間。詎九十三年三月二十七日首張支票竟屆期不獲兌現
    ，萬豪旅行社並人去樓空，丁○○始知受騙，因認被告涉有
    刑法第三百三十九條第一項詐欺罪嫌。
  (二)按被告未經審判證明有罪確定前，推定其為無罪，犯罪事實
    應依證據認定之，無證據不得認定其犯罪事實，又不能證明
    被告犯罪或其行為不罰者，應諭知無罪之判決，刑事訴訟法
    第一百五十四條、第三百零一條第一項分別定有明文。次按
    認定不利於被告之事實，須依積極證據，茍積極之證據本身
    存有瑕疵而不足為不利於被告事實之認定，即應為有利於被
    告之認定，更不必有何有利之證據，而此用以證明犯罪事實
    之證據，猶須於通常一般人均不至於有所懷疑，堪予確信其
    已臻真實者，始得據以為有罪之認定，倘其證明尚未達到此
    一程度，而有合理性之懷疑存在，致使無從為有罪之確信時
    ，即應為無罪之判決，此有最高法院八十二年度臺上字第一
    六三號判決、七十六年度臺上字第四九八六號、三十年度上
    字第八一六號等判例意旨可資參照。末按刑法上詐欺罪之成
    立，要以加害者有不法取得財物之意思而實施詐欺行為，被
    害者因此行為，致表意有所錯誤而為財產上處分，受有損害
    ，且加害者所用行為，堪認為詐術者，始足當之，亦據最高
    法院十九年度上字第一六九九號、四十六年度臺上字第二六
    ○號等判例闡釋甚明，從而行為人如非自始基於不法所有之
    意圖，以詐術使人交付財物，或交付財物者並無損害，或者
    所受損害，非由欺罔行為陷於錯誤所致，均不得遽以詐欺罪
    相繩；至於債務人未依債務本旨履行其債務或提出給付等情
    形，若非出於自始無意履行債務之詐欺犯意所致者，尚與刑
    法第三百三十九第一項詐欺罪之構成要件有間；矧詐欺罪之
    規範意旨，固在於禁止行為人於私經濟領域中使用欺罔之手
    段損人利己，然私經濟行為本有不確定性及交易風險，於私
    法自治及市場經濟等原則下，欲建立私人間財產上權義關係
    者，亦應參酌自身主、客觀條件、對方之資格、能力、信用
    ，及可能損益，並評估其間風險等而為決定，除有該當於前
    開詐欺罪構成要件之具體情事得被證明屬實外，自不能以債
    務人不履行其債務而致債權人蒙受損失，即遽謂該債務人詐
    欺，否則詐欺之刑事責任與民事債務不履行責任將失其分際
    ，合先敘明。
  (三)公訴人認被告涉犯詐欺取財罪，無非以告訴人丁○○指訴被
    告迄未償還投資款，佐以被告所簽發票載發票人為萬豪旅行
    社，面額七十一萬元之支票十二紙，為其主要論據。惟查，
    被告丙○○雖不諱言邀請告訴人丁○○投資，迄未償還其投
    資款等情，惟堅決否認有何詐欺犯行，辯稱：伊與告訴人丁○○認識很多年，伊經營旅行社的期間，一直受丁○○之資
    助，丁○○投資的六百萬元，應該是第二次或是第三次請丁○○投資的。九十二年的時候遇到ＳＡＲＳ風暴，旅行社幾
    乎沒有業務，丁○○向伊說，他的資金不會抽回，叫伊儘量
    拼，伊也趕快想辦法要把資金補足起來，就去包了北海道華
    信航空的包機，是希望靠著這個包機的業務賺到錢可以趕快
    還錢給丁○○，但資金缺口很大，就請他先把七十一萬元的
    支票先抽回來，先過其他的支票等語。核與證人即告訴人丁○○於本院審理時結證稱：「被告與伊原本即有私交，當時
    被告是萬豪旅行社的總經理，她說他有投資包北海道的專機
    ，叫伊也投資，伊並未參與參與經營，純粹只是投資，伊與
    被告之間的一個共識，伊是長期的一個單位一個單位來投資
    ，這筆六百萬元，大約是累積兩年左右，剛開始是比較小的
    金額，約壹佰多萬元，有先拿回來，也就是一開始都有利潤
    ，被告給伊的支票都有兌現，如果被告需要資金，伊就會再
    把錢給被告。累積到後來就是本金加上利潤達到六百萬元，
    總結的時候，被告沒有辦法還投資款及利潤，伊就叫被告開
    票，也就是伊所提出的七十一萬元的支票共十二張，金額合
    計八百五十二萬元，這是包括伊利潤和本金。伊純粹是投資
    ，並不知道業務上的事情，被告也不會告知，投資者和經營
    者間有著信用的關係，如果被告向伊說業務不好的話，伊就
    會趕快把錢拿回來了，這是人之常情；在九十一年間投資，
    有經歷ＳＡＲＳ疫情期間，所以伊認為被告經營得很辛苦，
    伊瞭解經營事業有高低潮，被告工作的時間真的很長」等語
    情節相符。故難認被告在邀告訴人丁○○投資時，有何不法
    得財之犯意及施用詐害告訴人之行為甚明，殊難僅以其嗣後
    無法支付投資款及其利潤，即認被告有不法所有意圖，遽資
    為不利於被告認定之論據。且告訴人為投資之際，應已先為
    查考、評估，衡量利得與資金風險後，出於自由意思而注入
    投資款項之決定，非受何人詐欺所致無疑。
  (四)綜上，公訴人所舉事證，尚有合理性之懷疑存在，致使無從
    確信被告犯有詐欺取財罪行，揆諸首開法條規定及裁判先例
    意旨，此部分核屬不能證明被告犯罪，應為無罪之諭知，以
    昭審慎。
據上論斷，應依刑事訴訟法第二百九十九條第一項前段、第三百
零一條，刑法第二條第一項前段、第三百三十九條第一項、修正
前刑法第四十一條第一項，罰金罰鍰提高標準條例第一條前段、
修正前罰金罰鍰提高標準條例第二條，判決如主文。
本案經檢察官林俊峰到庭執行職務。
中    華    民    國    98    年    4     月    22    日
                  刑事第六庭審判長法  官  潘  翠  雪
                                  法  官  王  士  珮
                                  法  官  楊  明  佳
上列正本證明與原本無異。
如不服本判決，應於送達後10日內敘明上訴理由，向本院提出上
訴狀，上訴於本院第二審合議庭 (應附繕本) 。其未敘述上訴理
由者，應於上訴期間屆滿後20日內向本院補提理由書「切勿逕送
上級法院」。
                                  書記官  江  文  彬
中    華    民    國    98    年    4     月    22    日
附錄本案論罪科刑法條全文：
刑法第339條第1項：
意圖為自己或第三人不法之所有，以詐術使人將本人或第三人之
物交付者，處 5 年以下有期徒刑、拘役或科或併科 1,000 元以
下罰金。


司法院資訊處製作；財團法人民間司法改革基金會備份。
